【裁判字號】    97,家訴,20
【裁判日期】    980327
【裁判案由】    夫妻剩餘財產分配
【裁判全文】
臺灣嘉義地方法院民事判決              97年度家訴字第20號
原      告  林素娥
訴訟代理人  楊漢東律師
被      告  蘇永成
訴訟代理人  吳紹雄律師
上列當事人間請求剩餘財產分配事件，本院於民國98年3月13日
言詞辯論終結，判決如下：
    主  文
被告應給付原告新臺幣七百四十八萬九千八百五十元及自民國九
十八年三月四日起至清償日止，按年息百分之五計算之利息。
原告其餘之訴駁回。
訴訟費用由被告負擔五分之三，餘由原告負擔。
本判決原告勝訴部分於原告以新臺幣七十四萬九千元為被告供擔
保後，得假執行。但被告如以新臺幣七百四十八萬九千八百五十
元為原告預供擔保，得免為假執行。
原告其餘假執行之聲請駁回。
    事實及理由
一、按訴狀送達後，原告不得將原訴變更或追加他訴。但擴張或
    減縮應受判決事項之聲明者，不在此限，民事訴訟法第255
    條第1項第3款定有明文。原告原請求被告給付剩餘財產差額
    新台幣（下同）500萬元及法定遲延利息，嗣於本院審理時
    追加請求被告計應給付1126萬0,297元及法定遲延利息，核
    屬擴張應受判決事項之聲明，依前揭規定，尚無不合，先予
    敘明。
二、原告主張：
  (一)緣兩造於民國63年間結婚，原告於96年5月16日向鈞院訴請
    離婚，經以96年度婚字第282號民事判決准兩造離婚，並已
    於96年12月3日確定，因兩造未曾以契約訂立夫妻財產制，
    依民法第1005條之規定，以法定財產制為其夫妻財產制，爰
    就兩造下列婚後財產，依民法第1030條之1第1項規定請求分
    配兩造之剩餘財產差額。又被告於96年5月16日之金融機構
    存款金額如附表二所示，再扣除其中台灣銀行嘉義分行18%
    退休定存本金新台幣（下同）91萬7,800元，計有45萬0,134
    元，亦應列入夫妻剩餘財產計算；另就被告因退休所享有如
    附表三所示可請領之各項權利價值，依婚姻期間佔各請領項
    目年資之比例計算，經鑑定結果其價值為1729萬9,358元，
    均應屬兩造婚後之財產，應列入計算分配。茲就兩造應分配
    之剩餘財產臚列如附表一、二所示，兩造剩餘財產之差額應
    為2252萬0,594元（22,556,987+450,134-486,527=22,520,5
    94），平均分配後，原告應受分配金額為1126萬0,297元等
    語，並聲明：被告應給付原告前述金額，及自起訴狀繕本送
    達被告之翌日起至清償日止，按年息百分之五計算之利息；
    訴訟費用由被告負擔；原告願供擔保，請准宣告假執行。
  (二)對被告抗辯所為之陳述：
  (1)原告於64年5月間所購買坐落嘉義市○段○○段65-38地號建
    地暨其上門牌號碼即嘉義巿成仁街○○之○○號建物（下稱系
    爭房地），係由娘家父母親贈與資金購買，屬原告無償取得
    之財產，而當時原告父母親同時贈與原告妹妹林姝均價金，
    由林姝均購買同市成仁街○○之○○號房地之名義買二戶，系
    爭房地係原告父親出資所購買，非屬兩造婚後財產，不應列
    入剩餘財產分配。因系爭房地係原告父親以原告名義向出賣
    人簽約承買，價金均於簽約時一次付清，而原告父親簽約承
    買系爭房地計有二戶，共約130萬元（每一戶65萬元），當
    時原告父親係出售原告胞弟林昭生名義登記之嘉義巿中央巿
    場之土地，共賣得價金180萬元，以該價金購買同市系爭房
    地登記予原告及原告胞妹。至於兩造在63年1月結婚至64年
    5月間，被告僅於63年2月有家教學生4人、每人每月收費100
    元，至63年3月僅剩家教學生1人，一個月也僅有100元收入
    ，於64年4月至11月均無家教學生，兩造婚後，於63年2月遷
    住雲林縣虎尾鎮承租房屋，每月租金500元，被告每月支付
    其母親500元，僅剩1,000餘元，常入不敷出，而向原告兄長
    借貸，嗣兩造於63年7月遷回嘉義，原告兄長見被告無家教
    收入，無足夠收入供生活，自66年7月至70年9月間，將自己
    三位子女交由原告及被告照護輔導功課，每月補貼1,000元
    生活費，兩造於63年1月結婚至64年5月，原告購買系爭房地
    期間，被告無任何餘錢可供購屋，原告購屋之資金完全與被
    告無關，係全數由原告父親出資，並以原告名義購買。
  (2)又兩造於63年1月結婚初，被告告知原告家中無熱水器，要
    求原告出錢裝設，原告拿出私房錢供其裝設，而被告於結婚
    前辦理分期付款購買音響家電（被告喜好購買音響設備），
    結婚後，該未付清之價款，又要求原告代其付清，嗣由原告
    母親交付金錢由被告償還剩餘款，惟在償還音響剩餘款後不
    久，被告又以言詞威嚇原告拿錢供其購買更高級音響，原告
    為顧及剛結婚及家庭和諧，復以私房錢供被告購買。再者，
    原告婚前在信用合作社上班，於結婚時，原自有積蓄25萬元
    （員工定存20萬元、存簿5萬元），因被告薪水微薄，對家
    庭開銷經常入不敷出，以致家用之大筆開銷，經常得由原告
    從積蓄中提領支應。綜上證明，被告社會工作不久，於63年
    1月至64年11月間，並無積蓄能購買房產，且夫妻生活大部
    分之開銷都靠原告籌錢支應，而家中勞務，原告不計代價、
    精神及體力付出，共組家庭，致被告工作得無後顧之憂，貢
    獻並不低於被告。
  (3)另被告在離婚前所享有之退休權利價值（含退休金、退撫金
    及優惠存款利息權利及年節獎金、慰問金），係被告因退休
    之身分所得享有之權利，屬被告婚姻期間工作所取得之權利
    ，該項權利依精算之理論可計算該項權利於96年5月16日當
    時之價值總額，故退休後之各項請求給付之權利，亦屬法定
    財產一部分，應列入計算分配。
  (4)又被告依離婚判決給付原告之200萬元，對原告而言，屬贍
    養費及損害賠償，並非法定財產，不得計入原告剩餘財產。
    對被告而言，該款項係離婚後被告始支付原告，被告於原告
    起訴當時並未減少200萬元，不得將此金額自被告之婚後財
    產扣減。
  (5)被告為誤導鈞院及博取同情，謊稱目前無任何收入、股票價
    值僅剩三分之一，無片瓦棲身，僅能在外租屋乙節，均非實
    在。被告雖已退休，但每月固定有各項退休權利之給付金額
    可收取，銀行又有定期存款，目前每日仍進出證券公司買賣
    股票，逍遙過日。本件訴訟前，被告風聞原告要對其辦理假
    扣押，立即將自己名下股票出售，改以人頭戶繼續操作股票
    ，且被告目前名下尚有由其母親過戶予被告之房地（原告未
    主張該項不動產列入本件剩餘財產分配），被告並非無片瓦
    可供棲身，且計算兩造夫妻剩餘財產價額，應以96年5月16
    日之價額為準，並不因嗣後股巿之漲跌而有變動，更何況96
    年5月16日之股票加權指數為7,988點，於98年１月12日之股
    票加權指數為4,461點，並未如被告所稱其股票價值僅剩三
    分之一。而原告雖在離婚時，由被告給付200萬元贍養費與
    損害賠償，但原告離婚前，即已有多種疾病纏身，僅靠該項
    金額尚無法終老，且婚姻期間，原告對家庭貢獻不比被告少
    ，若未平均分配夫妻剩餘財產差額，顯不公平。
三、被告則以：(一)被告於60年8月1日擔任教職，於93年2月1日退
    休，雖計領取退休金每半年23萬8,472元、退撫金每半年10
    萬9,596元，其中以18%定存利息之本金有91萬7,800元，每
    月利息1萬3,767元、年終獎金每年6萬5,073元、三節慰問金
    每年6,000元，惟月退俸之退休金、退撫金、年終獎金、三
    節慰問金等僅係被告將來之期待，至於其是否實現，尚有諸
    多變數，自非屬被告離婚時現實存在之財產，此有最高法院
    96年台上字第1375號判決意旨可證。又學校教職員退休條例
    第9條規定，有死亡、褫奪公權終身者、犯內亂外患罪經判
    決確定者、喪失中華民國國籍者，喪失其領受退休金之權利
    ，第13條規定：退休教職員有褫奪公權尚未恢復者、領受月
    退休金後，再任有給之公職者等，停止其領受退休金之權利
    ，至其原因消滅恢復。依上條例之規定，被告未領之月退俸
    等，係屬將來之期待，至於是否實現，尚有諸多變數，如有
    前揭情事，就不得再領月退俸，故原告要求將被告之月退俸
    列入分配，顯非適法。再者，退休金項目其中18%定存之每
    月利息1萬3,767元之部份，依上開判決例，亦非被告現存在
    之財產，至少利息之部分，非現存之財產，原告要求列入分
    配，亦屬不當。況18%利率之優惠存款，於離婚事訴訟中，
    已由鈞院假扣押中，迄未撤銷，故該存款將來必由原告聲請
    強制執行，將無18%之利息收入，故不能再將之列入婚後財
    產分配，除非兩造同意，該優惠存款原告同意不執行，始得
    以該18%利息列入婚後財產。(二)至於股票部分，於96年5月16
    日當日被告之股票之價值計632萬3,210元，而被告存款如附
    表二所示。(三)又被告於離婚時，經判決應給付原告200萬元
    ，應自被告之財產中扣除，因被告於判決確定時，該200萬
    元已列入被告所負之債務，依民法第1030條之1規定應自被
    告之財產扣除，並應計入原告婚後財產列入分配。(四)另原告
    財產有漏列部分，由原告所住居，並登記原告名下之系爭房
    地，值逾350萬元及內部裝潢，傢俱值80萬元，共計430萬元
    ，係婚姻關係存續中所買入，為婚後財產，應列入分配。因
    兩造於63年1月13日結婚，系爭房地係於64年11月13日購買
    ，係婚後近兩年購入，依法列入共同財產分配，原告雖舉其
    兄為證，主張係其父出資購買，惟未提出贈與稅之證明，且
    證人係其胞兄其證言自有所偏頗，不足採信，況被告為英文
    老師，除薪津外，尚有補習英文所得數倍於薪資，購買房屋
    之時間距結婚已近兩年，有能力出資購買房屋。(五)再依民法
    第1030條之1第2項規定，平均分配顯失公平者，法院得調整
    或免除其分配額。本件被告已退休，除退休金外目前全無收
    入，且無片瓦之地，目前須付錢租屋，反觀原告於離婚之訴
    事件，已從被告處得到200萬元之贍養費及損害金，並擁有
    值數百萬之房地產，而被告目前身體健康情形極差，患有嚴
    重憂鬱症及心臟病，已成為無殼之獨居老人，僅靠退休金維
    生，尤以目前股票僅及96年5月16日股價三分之一，依96年5
    月16日股價平均分配，等同被告擁有之股票全部交付原告尚
    不足額，故依原告所主張之平均分配，顯失公平，請求調整
    或免除原告分配額等語，資為抗辯，並聲明：原告之訴駁回
    ；訴訟費用由原告負擔；如受不利判決願供擔保，請准宣告
    免為假執行。
四、按夫妻得於結婚前或結婚後，以契約就本法所定之約定財產
    制中，選擇其一，為其夫妻財產制，夫妻未以契約訂立夫妻
    財產制者，除本法另有規定外，以法定財產制為其夫妻財產
    制，民法第1004條、第1005條定有明文。次按法定財產關係
    消滅時，夫或妻現存之婚後財產，扣除婚姻關係存續中所負
    債務後，如有剩餘，其雙方剩餘財產之差額，應平均分配；
    但因繼承或其他無償取得之財產及慰撫金不在此限，民法第
    1030條之1第1項亦有明文。則按之前揭說明，剩餘財產之計
    算為：婚後財產－婚後負債－因繼承或無償取得之財產－慰
    撫金＝各自之剩餘財產（負數以零計算）；（剩餘財產多者
    －剩餘財產較少者）÷二＝平均分配額（剩餘財產少者得向
    多者請求剩餘財產分配之數額）。本院整理兩造爭點如下：
  (一)兩造不爭執事項：(1)兩造於63年1月13日結婚，育有子女二
    人，均已成年，被告於96年5月16日提起離婚訴訟，經本院
    於96年11月6日判決准兩造離婚、被告應給付原告200萬元及
    法定遲延利息等，並已於96年12月3日確定，而兩造於婚姻
    關係存續中未以契約訂立夫妻財產制，故兩造以法定財產制
    為其夫妻財產制；(2)又除下述之爭執事項外，兩造同意將原
    告所有如附表一，及被告所有如附表二所示之財產，列為兩
    造各自所有之婚後財產，其餘部分（如金飾、長子名下之股
    票或被告其他不動產等）則均同意不列入剩餘財產分配，並
    均同意兩造於婚姻關係中之各自負債均以零計算。
  (二)兩造爭執之事項：(1)被告於60年8月1日擔任教職，於93年2
    月1日退休，計領取如附表三所示之退休金每半年23萬8,472
    元、退撫金每半年10萬9,596元，其中以18%定存利息之本金
    有91萬7,800元，每月利息1萬3,767元、年終獎金每年6萬
    5,073元、三節慰問金每年6,000元，是否應算入被告婚後取
    得之財產而為分配？(2)原告所有之系爭房地，是否應算入原
    告婚後取得之財產而為分配？(3)被告於離婚時，經判決應給
    付原告200萬元，是否應自被告之財產中扣除，並應計入原
    告婚後財產而為分配？(4)兩造現存之婚後財產各剩餘多少及
    其差額？其差額平均分配是否顯失公平？玆分項析述之。
五、本件原告主張被告在離婚前所享有之退休權利價值（含退休
    金、退撫金及優惠存款利息權利及年節獎金、慰問金），係
    被告因退休之身分所得享有之權利，屬被告婚姻期間工作所
    取得之權利，該項權利依精算之理論計算該項權利於96年5
    月16日當時之價值總額為1729萬9,358元，故退休後之各項
    請求給付之權利，亦屬婚後財產一部分，應列入計算分配乙
    節。被告則抗辯該月退俸之退休金、退撫金、年終獎金、三
    節慰問金等僅係被告將來之期待，至於其是否實現，尚有諸
    多變數，自非屬被告離婚時現實存在之財產，此有最高法院
    96年台上字第1375號判決意旨可證，且依學校教職員退休條
    例第9條規定，有死亡、褫奪公權終身者、犯內亂外患罪經
    判決確定者、喪失中華民國國籍者，喪失其領受退休金之權
    利，第13條規定：退休教職員有褫奪公權尚未恢復者、領受
    月退休金後，再任有給之公職者等，停止其領受退休金之權
    利，至其原因消滅恢復。依上條例之規定，被告未領之月退
    俸等，係屬將來之期待，至於是否實現，尚有諸多變數，如
    有前揭情事，就不得再領月退俸，故原告要求將被告之月退
    俸列入分配，顯非適法。再者，退休金項目其中18%定存之
    每月利息1萬3,767元之部份，依上開判決例，亦非被告現存
    在之財產，至少利息之部分，非現存之財產，原告要求列入
    分配，亦屬不當。況該18%利率之優惠存款，於離婚事訴訟
    中，已由鈞院假扣押中，迄未撤銷，故該存款將來必由原告
    聲請強制執行，將無18%之利息收入，故不能再將之列入婚
    後財產分配，除非兩造同意，該優惠存款原告同意不執行，
    始得以該18%利息列入婚後財產等語。經查，被告有附表三
    所示之退休金等相關給付，業經本院依聲請函請加德顧問股
    份有限公司鑑定，經該公司之精算師林奇璋精算評估該退休
    給付之權利價值金額，有該公司97年10月31日夫妻剩餘財產
    之退休權利分配價值乙○○案精算評估報告附卷可憑，並為
    兩造所不爭執。是以，本件兩造之主要爭執，應為被告如附
    表三所示之退休金等相關給付是否應列入兩造剩餘財產差額
    請求權之範圍內？茲析述如下：
  (一)就立法理由言：按前揭民法第1030條之1第1項規定之立法理
    由，係因「聯合財產關係消滅時，以夫妻雙方剩餘財產之差
    額，平均分配，方為公平，亦所以貫徹男女平等之原則。例
    如夫在外工作，或經營企業，妻在家操持家務，教養子女，
    備極辛勞，使夫得無內顧之憂，專心發展事業，其因此所增
    加之財產，不能不歸功於妻子之協力，則其剩餘財產，除因
    繼承或其他無償取得者外，妻自應有平均分配之權利，反之
    夫妻易地而處，亦然」（見立法院公報第74卷第38期院會紀
    錄第58頁及第59）。由此可知，聯合財產關係消滅時，夫或
    妻之剩餘財產差額分配請求權，乃立法者就夫或妻對家務、
    教養子女及婚姻共同生活貢獻所為之法律上評價，性質上為
    債權請求權。」此有95年12月6日司法院釋字第620號解釋理
    由可參。顯然該規定係在貫徹男女平等原則，確認法定財產
    ，係夫妻共同協力所形成，而不分其係在外工作或在內操持
    家務、教養子女均有同值貢獻。
  (二)就退休金之性質而言：憲法第18條規定人民有服公職之權利
    ，旨在保障人民有依法令從事公務，並由此衍生享有身分保
    障、俸給與退休金請求之權利，國家則對公務人員有給予俸
    給、退休金等維持其生活之義務（此有司法院釋字第605號
    、614號解釋意旨可參）。又司法院釋字第589號解釋更明確
    肯定公務員基於公法上之忠勤服務關係，於退休時或基於確
    定考績依法得請領之金錢給付，乃屬公法上財產請求權之行
    使。因此，國家負有義務照顧公務員及其家屬退休生活，公
    務員在退休以前，則對國家負有忠勤服務之義務。是以，公
    務員退休金之權利性質，即為其服勤務之對待給付，性質上
    為債權請求權，被告擔任公立學校教職，對於國家所享有之
    退休金給付等權利，自有前述性質甚明。況勞工退休金為勞
    工工作之對價，性質為勞務之對價，隨著勞工工作年資之增
    加，退休金因而不斷發生及累積，惟政府為保障勞工生活照
    顧及社會安全考量，而有延後給付之制度設計（此有最高法
    院92年度台上字第2125號判決可參），而相關之社會保險金
    、社會福利年金，亦係保險人或公務員因年老、傷殘或無法
    繼續工作時所獲得之保險金或退休金，此為代替工作之收入
    ，故列入所得財產（民法親屬編修正後之法律疑問，戴東雄
    著，第204頁參照）。基此，可見夫或妻就上述退撫金、退
    休金等之給付，實係夫或妻對家庭貢獻之相互分工所致，應
    屬無疑。
  (三)就外國立法例而言：美國法律早認婚姻關係，為經濟上之合
    夥關係，各州法院於西元1970年代起採用「平等分配原則」
    （equitable contribution），以分配夫妻在離婚時所持有
    的婚姻財產（martial property），而所謂婚姻財產，係指
    夫妻在婚姻關係存續中所取得之所有財產，包括就業配偶之
    退休金、一方配偶在婚姻關係存續中所取得之殘障及個人傷
    害賠償、無形資產（專業執照等），且為確保未就業之配偶
    能分享退休金，國會又於西元1984年通過「退休平等法」（
    Retirement Equity Act of 1984），授權各州法院依據州
    法，在夫妻離婚時分配原本歸聯邦法院管轄之退休金。又就
    已退休者或退休計畫成熟（mature，係指受雇者有資格退休
    並且開始領取退休金），其計算退休金中的婚姻財產，計算
    方法通常有依婚姻成分或收益累積，法院必須決定在離婚日
    分配退休金中之婚姻財產或是採取延後分配（簡介美國針對
    離婚時退休金分配之相關法律，紀欣著，律師雜誌第328期
    ，第85頁至92頁可資參照）。可見退休金之給付，得依一定
    基準予以估價分配。
  (四)綜上所述，退休金之權利性質，既為服勤務之對待給付或勞
    務之對價，性質上為債權請求權，被告擔任公立學校教職，
    對於國家所享有之退休金給付等權利，已詳見前揭解釋。
    又被告已於93年2月1日自國立○○高級家事商業職業學校退
    休，並依附表三所示之方式領取月（年）退休金等相關給付
    ，已見上述，此核與被告辯稱退休金等給付僅係被告將來之
    期待，自非屬被告離婚時現實存在之財產，且被告仍有喪失
    或停止領受退休金權利之情事，其未領之月退俸等，係屬將
    來之期待，至於是否實現，尚有諸多變數，故不得列入分配
    云云，尚有不同，且與前述最高法院96年台上字第1375號判
    決意旨所指未屆退休之情況有間，自難援引。況參以被告係
    為人師表之教職人員，縱已退休，仍應遵守相關法律規範，
    自難藉自身故意為重大犯罪行為或個人事由，以規避依法應
    負的給付義務，或以辦理月（年）退休金之方式，以避免計
    入夫妻剩餘財產之分配，亦難認公平，至於人之死亡固難預
    測及避免，但仍得依一定基準，如平均餘命等精算請求財產
    之範圍。被告前揭所辯，顯與前揭說明不符，自難憑採。準
    此，被告於93年2月1日退休，其所得享有之如附表所示之給
    付，自應列入兩造剩餘財產差額分配請求權之計算範圍。至
    被告另該18%利率之優惠存款，於離婚事訴訟中，已由鈞院
    假扣押中，迄未撤銷，故該存款將來必由原告聲請強制執行
    ，將無18%之利息收入，故不能再將之列入婚後財產分配，
    除非兩造同意，該優惠存款原告同意不執行，始得以該18%
    利息列入婚後財產。惟該18%定存本金雖經假扣押在案，然
    不影響其現在金融機構之計息，至於在本件判決確定後，兩
    造以何種方式請求給付或聲請強制執行，尚非本院得審酌，
    併此敘明。
六、次按，法定財產制關係消滅時，夫或妻現存之婚後財產，扣
     除婚姻關係存續中所負債務後，如有剩餘，其雙方剩餘財產
    之差額，應平均分配。但因繼承或其他無償取得之財產不在
    此限，民法第1030條之1第1項所明文。本件原告主張其於64
    年5月間所購買坐落系爭房地，係由娘家父母親贈與資金購
    買，屬原告無償取得之財產，而當時原告父母親同時贈與原
    告妹妹林姝均價金，由林姝均購買同市成仁街○○之○○號房
    地之名義買二戶，因係原告父親以原告名義向出賣人簽約承
    買，價金均於簽約時一次付清，而原告父親簽約承買系爭房
    地計有二戶，共約130萬元（每一戶65萬元），當時原告父
    親係出售原告胞弟林昭生名義登記之嘉義巿中央巿場之土地
    ，共賣得價金180萬元，以該價金購買同市系爭房地登記予
    原告及原告胞妹林姝均，非屬兩造婚後財產，不應列入分配
    乙節，已據提出土地暨建物登記謄本4份、土地暨建築改良
    物買賣所有權移轉契約書影本2份為憑（見本院卷第57至60
    頁、第187、188頁）。被告雖抗辯系爭房地為結婚後購買，
    應屬婚後財產，而應列入分配，並以前詞置辯。惟查：
  (一)證人即原告胞兄林昭宗到場證述：「於63年原告結婚後沒多
    久，被告在虎尾教書，他們就搬到虎尾租房子，原告覺得不
    方便，希望家人幫她買一間房子，我媽媽就去看房子，賣房
    子的說一間68萬元，賣方說如果買二間就算便宜，一間算65
    萬元，買了二間130萬元，錢都是我爸爸拿出來買的，被告
    沒有拿錢出來，他當時一個月薪資才二千多元，也要租房子
    ，而且要給他母親家用，買的就是成仁街的房子，給我妹妹
    每人各一間，我爸爸當時在做生意，我們是賣噴水雞肉飯，
    當時130萬元都用現金。」、「我都與家人住一起，錢是市
    公所（即嘉義市政府）在中央市場地震火燒後，重劃後標售
    ，我爸爸標到土地後再轉賣，錢存在哪個銀行我不知道。」
    、「那時候是交給土地代書處理，土地代書是用買賣的方式
    ，怎麼報稅我不知道。」等語（見本院卷第126頁），而證
    人即原告胞弟林昭生亦到庭證稱：「我爸爸於64年有賣一塊
    土地，來支付該二棟房子還有剩餘，我69年結婚，在成仁街
    住了十年，民國78年有整修，我大姐的房子也有整修，被告
    與原告講房子是妳的，整修費用也都要由妳支付，整修的費
    用也都由原告自己支付，我姐姐結婚前有在第一信用合作社
    擔任會計工作七、八年，結婚後，原告有幫我大哥帶三個小
    孩，有褓姆費用給原告。」等語（見本院卷第127頁），互
    核證人間所述，與原告前揭主張大致相符。
  (二)又觀以原告提出之前述所有權移轉契約書內容，證人林昭生
    確於64年2月27日出售坐落嘉義市○段○○段第102之7、之8
    地號等二筆建地，及於64年5月間，原告及其胞妹林姝均各
    取得坐落嘉義市○段○○段65-38地號、65-39地號建地暨其
    上門牌號碼即嘉義巿成仁街○○之○○號、○○之○○號建物，而
    價款係即日付清方式交付等情，並有前述土地暨建物登記謄
    本可憑，自堪採信。是以，參以證人間所述，與原告前揭主
    張大致相符，並均核與前述土地、建物出售及購買情形相符
    ，而兩造當時甫結婚一年餘，被告擔任教職，薪資有限，衡
    情，應難以兩造之積蓄購買系爭房地，被告復未能提出事證
    ，以證明系爭房地係兩造出資購買，可見原告主張系爭房地
    為無償取得乙節，應堪憑採，被告抗辯系爭房地屬婚後財產
    ，而應列入分配云云，不足採信。
七、又按夫妻現存之婚後財產，其價值計算以法定財產制關係消
    滅時為準。但夫妻因判決而離婚者，以起訴時為準，民法第
    1030條之4定有明文。本件被告另抗辯兩造於離婚時，經判
    決被告應給付原告200萬元，應自被告之財產中扣除，因被
    告於判決確定時，該200萬元已列入被告所負之債務，依民
    法第1030條之1規定應自被告之財產扣除，並應計入原告婚
    後財產列入分配乙節，惟原告則以該200萬元，對原告而言
    ，係屬贍養費及損害賠償，並非法定婚後財產，不得計入原
    告剩餘財產，而對被告而言，該款項係離婚後被告始支付原
    告，被告於原告起訴當時並未減少200萬元，不得將此金額
    自被告之婚後財產扣減。經查，本件原告於96年5月16日向
    本院起訴請求准兩造離婚，及依民法第1056條第2項、第105
    7條之規定請求非財產上之損害及贍養費各1百萬元，業經原
    審判決兩造離婚，及被告應給付原告非財產上之損害及贍養
    費各1百萬元，與自離婚判決確定之翌日至清償日止，按週
    年利率百分之五計算之遲延利息等情確定在案，已據本院依
    職權調取前述離婚民事卷核閱無誤，並為兩造所不爭執，自
    堪採信。則按之前揭規定，原告起訴請求離婚時，前揭非財
    產上之損害及贍養費計200萬元，既非屬起訴當時之婚後財
    產計算範圍，被告抗辯應自被告財產扣除或屬原告婚後財產
    ，應列入分配云云，洵屬無據，自無足採。
八、末按，依民法第1030條之1第1項規定，就夫妻剩餘財產差額
    平均分配顯失公平者，法院得調整或免除其分配額，同條第
    2項規定甚明。本件原告另主張兩造結婚初，原告拿出私房
    錢供裝設熱水器或代其付清購置音響之分期付款貸款，且原
    告婚前在信用合作社上班，於結婚時，原自有積蓄25萬元（
    員工定存20萬元、存簿5萬元），因被告薪水微薄，對家庭
    開銷經常入不敷出，以致家用之大筆開銷，經常得由原告從
    積蓄中提領支應，夫妻生活大部分之開銷都靠原告籌錢支應
    ，而家中勞務，原告不計代價、精神及體力付出，共組家庭
    ，致被告工作得無後顧之憂，貢獻並不低於被告，而被告雖
    已退休，但每月固定有各項退休權利之給付金額可收取，銀
    行又有定期存款，目前每日仍進出證券公司買賣股票，逍遙
    過日。本件訴訟前，被告風聞原告要對其辦理假扣押，立即
    將自己名下股票出售，改以人頭戶繼續操作股票，且被告目
    前名下尚有由其母親過戶予被告之房地（原告未主張該項不
    動產列入本件剩餘財產分配），被告並非無片瓦可供棲身，
    且計算兩造夫妻剩餘財產價額，應以96年5月16日之價額為
    準，並不因嗣後股巿之漲跌而有變動，更何況96年5月16日
    之股票加權指數為7,988點，於98年１月12日之股票加權指
    數為4,461點，並未如被告所稱其股票價值僅剩三分之一。
    而原告雖在離婚時，由被告給付200萬元贍養費與損害賠償
    ，但原告離婚前，即已有多種疾病纏身，僅靠該項金額尚無
    法終老，且婚姻期間，原告對家庭貢獻不比被告少，若未平
    均分配夫妻剩餘財產差額，顯不公平等語。被告則以其已退
    休，除退休金外目前全無收入，且無片瓦之地，目前須付錢
    租屋，反觀原告於離婚之訴事件，已從被告處得到200萬元
    之贍養費及損害金，並擁有值數百萬之房地產，而被告目前
    身體健康情形極差，患有嚴重憂鬱症及心臟病，已成為無殼
    之獨居老人，僅靠退休金維生，尤以目前股票僅及96年5月
    16日股價三分之一，依96年5月16日股價平均分配，等同被
    告擁有之股票全部交付原告尚不足額，故依原告所主張之平
    均分配，顯失公平，請求調整或免除原告分配額等語，本院
    觀以兩造婚姻關係存續期間之家庭情況，依兩造於前揭離婚
    事件所確認之事實：
  (一)原告於96年5月1日、96年5月6日遭被告以手毆打，分別受有
    兩側上臂嚴重瘀血之傷害及兩腳膝蓋及小腿多處挫傷之傷害
    之事實。又被告自教職（民國93年2月1日）退休後，與異性
    朋友一起在國內外旅遊，並在飯店內同宿，並將與婚外女友
    出國旅遊之相片存放在電腦內，且曾建議原告同意與其及女
    友玩三人性交遊戲，被告在外與其他女子通姦等事實，而認
    被告因在外與女子交往，遭原告質疑，被告竟於96年5月1日
    、96年5月6日毆打原告，致各受有兩側上臂嚴重瘀血之傷害
    及兩腳膝蓋及小腿多處挫傷之傷害之事實，被告於95年5月
    至96年2月間與自網路認識之女子至墾丁公園租車共遊、至
    日本東京一起住宿成田機場希爾頓飯店、到台北圓山飯店共
    度一宵、「炒飯」後各自回家、至日本關西與女子「炒飯」
    及泡湯等事實，且被告不顧原告之感受，與女子在國內及日
    本共同旅遊，在飯店同住、性交等情，均足使原告精神及身
    體受有極端痛苦，且參酌兩造結婚逾33年，原告婚後為全職
    之家庭主婦，長期為家庭、被告及兩造之子女付出心血，被
    告竟於教師退休後以原告已經沒有辦法行房為由，在外與女
    子交往、同遊、共宿，對原告造成身體上及精神上不可忍受
    之痛苦，兩造間所賴以維繫基礎之信賴關係業已蕩然無存，
    堪認原告已受被告不堪同居之虐待。
  (二)又原審審酌原告為全職家庭主婦，有結婚時娘家購置之房屋
    一棟（含基地，即系爭房地）、存款、股票等，被告係國立
    成功大學外文系畢業，曾任高中教師，現已退休，每月退休
    俸約7萬元，無房屋、存款不多等情，兩造之上開身分、學
    歷、經濟狀況、社會地位、被告之加害情形、及原告所受之
    痛苦及損害程度等一切情狀，認原告請求慰撫金1百萬元，
    應予准許。另按民法第1057條所定之贍養費，乃為填補婚姻
    上生活保持請求權之喪失而設，其給與範圍限於權利人個人
    之生活所需，至其給與額數，則應斟酌權利人之身份、年齡
    及自營生計之能力與生活程度，並義務人之財力如何而定，
    所謂因判決離婚而陷於生活困難，以夫妻之一方因判決離婚
    不能維持生活而陷於生活困難為已足，非以其有無謀生能力
    為衡量之唯一標準，以原告係37年11月1日生，已59歲，婚
    後即為全職之家庭主婦，顯已無謀生能力，因本件判決離婚
    而陷於生活困難，且就本件判決離婚原告並無過失，原告請
    求被告給與相當之贍養費，自應准許，並審酌兩造前述身分
    、地位、年齡，及被告收入，且被告曾書立協議書予原告表
    示：「如有違協議，願無條件離婚，並支付每月半薪贍養費
    」等語，認原告請求贍養費1百萬元，亦屬合理，而判決兩
    造離婚，及被告應給付原告200萬元確定在案等諸情，業經
    本院依職權調取前述民事卷核閱無誤。
  (三)基上，可見兩造婚姻生活，係自96年初起迭有勃谿，致無法
    繼續維持，然自63年1月間結婚，迄被告於93年2月1日退休
    ，兩造婚姻生活尚稱和諧，原告專職家庭主婦，而被告擔任
    教職，亦無不務正業或浪費成習等情事。是以，兩造於長達
    30 餘年之婚姻生活中，被告長期從事教職工作，以固定薪
    資維持家計及未成年子女之養育所需，原告專職家庭主婦，
    現罹有高血壓性心臟病等身體狀況，有衛生署嘉義醫院診斷
    證明書、婦女乳房攝影檢查表影本各1份附卷可稽（見本院
    卷第210、211頁），並可取得前述非財產上損害及贍養費各
    100 萬元及尚有系爭房屋供自用，再參以前述100萬元贍養
    費之給與，實具有生活扶助或夫妻扶養義務延長之性質，暨
    兩造之子女業早已成年（長子蘇郁文為民國63年10月出生）
    ，原告對家務之操持稍有減輕，及被告業已退休，恐難再獲
    取正職工作，僅得以現有積蓄或退休金頤養晚年，至被告聲
    稱其身體健康情形極差，患有嚴重憂鬱症及心臟病乙事，並
    未舉證明之等情，本院斟酌上情，認原告請求剩餘財產之差
    額應平均分配，顯有失公平。準此，本院審酌兩造於婚姻關
    係存續中對婚後財產之增加，及對家庭勞務貢獻之程度，認
    為原告主張其得請求分配之數額為平均分配，顯難認公允，
    應予酌減其分配金額為1/3，原告主張平均分配或被告抗辯
    應免除原告分配額，均不足採。
  (四)綜上所述，兩造於婚姻關係存續中取得而現存之婚後財產，
    扣除婚姻關係存續中所負債務後，依附表一、二所示，原告
    剩餘財產為160萬3,153元、被告剩餘財產為2407萬2,702元
    ，故兩造剩餘財產差額為2246萬9,549元，原告得向被告請
    求剩餘財產差額之1/3計算即為748萬9,850元（22,469,549
    ÷3＝7,489,850，元以下四捨五入）。
九、綜上所述，原告依民法第1030條之1規定請求被告給付748萬
    9,850元，及自起訴狀繕本送達翌日即98年3月4日起清償日
    止（見本院卷第256頁），按年息百分之五計算之法定遲延
    利息，為有理由，應予准許，至原告逾此範圍之請求，為無
    理由，應予駁回。又兩造陳明願供擔保，聲請宣告假執行或
    免為假執行，經核原告勝訴部分，合於法律規定，並參酌民
    事訴訟法第526條第4項關於「債權人之請求係基於家庭生活
    費用、扶養費、贍養費、夫妻剩餘財產差額分配者，前項法
    院所命供擔保之金額不得高於請求金額之十分之一。」之規
    定，爰以原告勝訴部分金額十分之一之比例，爰分別酌定相
    當之擔保金額宣告之；至於原告其餘假執行之聲請，因訴之
    駁回而失所依據，不予准許，應予駁回。
十、本件事證已臻明確，兩造其餘主張陳述及攻擊防禦方法，及
    提出未援用之證據，業經整理整點及不爭執事項，經斟酌後
    認對判決之結果不生影響，爰不予論述，附此敘明。
十一、據上論結，本件原告之訴為一部有理由、一部無理由，依
      民事訴訟法第79條前段、第389條第1項第5款、第第392條
      第2項、第3項，判決如主文。
中    華    民    國    98    年    3    月     27    日
                      家事法庭法  官  李文輝
以上正本係照原本作成。
如對本判決上訴，須於判決送達後20日之不變期間內，向本院提
出上訴狀。
中    華    民    國    98    年    3    月     27    日
                              書記官  黃秀嬌
附表一：
┌──┬────┬───────┐
│編號│財產名稱│價值新台幣    │
├──┼────┼───────┤
│ 一 │存    款│5萬5,589元    │
├──┼────┼───────┤
│ 二 │股    票│154萬7,564元  │
├──┴────┼───────┤
│合計甲○○財產│160萬3,153元  │
└───────┴───────┘
附表二
┌──┬────┬─────────┐
│編號│財產名稱│價值新台幣        │
├──┼────┼─────────┤
│ 一 │存    款│45萬0,134元（已扣 │
│    │        │除台灣銀行18%定存 │
│    │        │本金）            │
├──┼────┼─────────┤
│ 二 │股    票│632萬3,210元      │
├──┼────┼─────────┤
│ 三 │退休金等│1729萬9,358       │
│    │        │（詳附表三）      │
├──┴────┼─────────┤
│合計乙○○財產│2407萬2,702元     │
└───────┴─────────┘
附表三
┌──────┬────┬────┬────┬─────┐
│            │  a     │   b    │   c    │          │
│            ├────┼────┼────┤婚姻期間佔│
│乙○○退休可│        │        │請領之權│各請領項目│
│請領給付項目│年請領金│給付數精│利價值金│年資計算之│
│（新台幣元）│額      │算折現值│額      │比例      │
│            │        │        │  a×b  │          │
├──────┼────┼────┼────┼─────┤
│  退休金    │476,944 │17.97065│0000000 │   90%    │
├──────┼────┼────┼────┼─────┤
│  退撫金    │219,192 │17.97065│0000000 │   100%   │
├──────┼────┼────┼────┼─────┤
│ 18%定存利息│165,204 │16.38560│0000000 │   90%    │
├──────┼────┼────┼────┼─────┤
│ 年終獎金   │65,037  │16.38560│0000000 │   92%    │
├──────┼────┼────┼────┼─────┤
│ 三節慰問金 │6,000   │16.38560│98314   │   92%    │
├──────┼────┴────┴────┴─────┤
│總計金額    │17,299,358（加計917,800本金）           │
├──────┴────────────────────┤
│註：乙○○退休單位  國立○○高級家事商業職業學校      │
│          出生日 36.11.05   任公職日 60.08.01         │
│          退休日 93.02.01   結婚日   63.01.13         │
│          離婚日 96.12.03   基準日   96.05.16         │
│    基準日乙○○年齡約60歲，退撫金制於85.02.01生效    │
└───────────────────────────┘
┌──────┬────┬────┬────┬─────┐
│18%定存本金 │917,800 │1.00000 │917,800 │   90%    │
└──────┴────┴────┴────┴─────┘
??

??

??

??




2




司法院資訊處製作；財團法人民間司法改革基金會備份。
